---
title: "Introdução à Estatística"
author: 
 - "Prof. Lineu Alberto Cavazani de Freitas" 
output: pdf_document
---

```{r setup, include=FALSE}
knitr::opts_chunk$set(echo = TRUE, eval = F)
```

\vspace{1cm}

Considere o conjunto de dados que representa uma amostra de alunos de primeiro ano de uma turma de graduação. As variáveis coletadas foram: grau de escolaridade (ensino médio, ensino superior, mestrado, doutorado), origem, número de irmãos e tempo que o indivíduo leva para chegar à universidade em minutos. Os dados da amostra estão descritos na tabela.

```{r, echo=FALSE, warning=FALSE, message=FALSE, eval=TRUE}
dados <- read.csv2("estbas.csv", header = T, sep = ',')
set.seed(2)
dados <- dados[sample(1:nrow(dados), 10),c(2,20,19,22)]
dados[3,4] <- 150
row.names(dados) <- NULL
names(dados) <- c("Escolaridade", "Origem", "Irmãos", "Tempo até universidade")
knitr::kable(dados)
```

Com base nos dados, responda as questões. 

\vspace{-0.2cm}

Nas respostas use pelo menos 2 casas decimais. 

\vspace{-0.2cm}

Nos gráficos atente-se para a legenda e escalas.

---

1) Quais são os tipos das variáveis coletadas? Classifique-as em qualitativa nominal, qualitativa ordinal, quantitativa discreta ou quantitativa contínua. 

```{r, echo=FALSE}

knitr::kable(t(data.frame("Escolaridade" = "Qualitativa ordinal",
           "Origem" = "Qualitativa nominal",
           "Irmãos" = "Quantitativa discreta",
           "Tempo" = "Quantitativa contínua")))

```

2) Considere que para gerar a amostra existia um cadastro de alunos. Decidiu-se por selecionar 1 a cada 50 alunos deste cadastro. Para isso, sorteou-se um número aleatório entre 1 e 50 para decidir a unidade de partida, para as demais unidades incrementou-se o número da unidade de partida de 50 em 50 até que o tamanho da amostra desejada fosse atingido. Qual o nome deste método de amostragem? Este plano de amostragem corresponde a um método probabilístico ou não probabilístico? 

```{r, echo=FALSE}

knitr::kable(t(data.frame("Amostragem sistemática" = "Método probabilístico")))

```

3) Monte uma tabela de frequências para a variável origem. Use frequências absolutas e relativas. Qual é a classe modal? 

```{r, echo=FALSE}
tabela <- as.data.frame(table(dados$Origem))
tabela$Freq_r <- prop.table(table(dados$Origem))
names(tabela) <- c("Origem", "Frequência", "Frequência relativa")
knitr::kable(tabela)

```

```{r, echo=FALSE}
knitr::kable(t(data.frame(R = "Curitiba é a classe modal, ou seja, a maior parte dos indivíduos vieream de Curitiba.")))

```

4) Monte uma tabela de frequências para a variável tempo até a universidade. Use faixas de tamanho 20, partindo de 0 até 160. Qual é a faixa modal?  

```{r, echo=FALSE}

breaks <- hist(dados$`Tempo até universidade`, plot = F)$breaks

faixas <- cut(dados$`Tempo até universidade`,
              breaks = breaks,
              include.lowest = T,
              right = F)

tabela <- as.data.frame(table(faixas))
tabela$Freq_r <- prop.table(table(faixas))
names(tabela) <- c("Tempo", "Frequência", "Frequência relativa")
knitr::kable(tabela)

```

```{r, echo=FALSE}
knitr::kable(t(data.frame(R = "[20, 40) é a faixa modal.")))
```

5) Obtenha média, mediana, desvio padrão para as variáveis número de irmãos e tempo até a universidade. 

```{r, echo=FALSE}
Irmaos <- c(mean(dados$Irmãos), var(dados$Irmãos), sd(dados$Irmãos))
names(Irmaos) <- c("Média", "Variância", "Desvio padrão")
df <- as.data.frame(Irmaos)
df$Tempo <- c(mean(dados$`Tempo até universidade`), var(dados$`Tempo até universidade`), sd(dados$`Tempo até universidade`))
knitr::kable(t(round(df, 2)))
```

6) Considere o indivíduo da terceira linha da tabela. Qual o valor do Z-escore para número de irmãos e tempo até a universidade deste indivíduo? Interprete o resultado. 

```{r, echo=FALSE}
df <- data.frame(Z = c(round((dados[3,3] - mean(dados$Irmãos))/sd(dados$Irmãos), 2),
  round((dados[3,4] - mean(dados$`Tempo até universidade`))/sd(dados$`Tempo até universidade`), 2))
)

rownames(df) <- c("Irmãos", "Tempo")
knitr::kable(df)
```

```{r, echo=FALSE}
knitr::kable(t(data.frame(R = "O indivíduo está mais de 2 desvios padrões distante da média para ambas as variáveis.")))
```

7) Número de irmãos e tempo até a universidade são variáveis em diferentes escalas, qual delas apresenta maior variabilidade? Utiliza uma medida de comparação adequada.

8) Com base na tabela do item (4), esboce o histograma da variável pesos. O que você conclui a respeito da simetria?  

```{r,echo=FALSE, fig.align='center'}

freq <- tabela$Frequência
names(freq) <- tabela$Tempo
barplot(freq, 
        space = 0, 
        xlab = "Tempo", 
        ylab = "Frequência", 
        main = "", 
        col = 0)

```

8) Obtenha as quantidades necessárias e esboce o box-plot da variável número de irmãos. Coloque nos eixos os valores utilizados para o esboço. O que você conclui a respeito da simetria e da presença de valores atípicos?  

```{r,echo=FALSE, fig.height=4, fig.align='center'}

aiq = fivenum(dados$Irmãos)[4] - fivenum(dados$Irmãos)[2]
bp <- c(NA,fivenum(dados$Irmãos)[2:4],NA)
bp[1] <- bp[2] - (1.5*aiq)
bp[5] <- bp[4] + (1.5*aiq)
names(bp) <- c("Q1 - 1.5AIQ", 
               "Q1", "Q2", "Q3",
               "Q3 + 1.5AIQ")


tabela <- c(min(dados$Irmãos), bp, max(dados$Irmãos))
names(tabela)[1] <- "Mínimo"
names(tabela)[7] <- "Máximo"
knitr::kable(t(tabela))

boxplot(dados$Irmãos, xaxt = "n", col = 0, horizontal=T)

axis(1, 
     at=tabela[c(1, 3,4,5,7)],
     labels = T)
```

```{r, echo=FALSE}
knitr::kable(t(data.frame(R = "A variável é razoavelmete simétrica mas apresenta um valor atípico.")))
```

9) Esboce a representação gráfica adequada que permita avaliar a relação entre as variáveis número de irmãos e tempo até a universidade. O que você conclui? 

```{r,echo=FALSE}
plot(dados$Irmãos, dados$`Tempo até universidade`,
     xlab = 'Irmãos', ylab = 'Tempo', pch = 19)
```

10) Avalie os gráficos abaixo. O que você conclui?  

\vspace{-1.5cm}

```{r, echo=FALSE, fig.height=5, fig.width=10, fig.align='center', eval = T, fig.height=4.5}
dados2 <- subset(dados, Origem %in% c('Curitiba', 'Outro Estado'))

par(mfrow = c(1,2))
boxplot(Irmãos~Origem, 
        ylab = "Irmãos", xlab = "Origem", col = 0,
        data = dados2
        )

y <- prop.table(
  table(
    dados2$Escolaridade, dados2$Origem), 
  margin=2)

barplot(
  y,
  xlim=c(0, ncol(y) + 3),
  legend.text=TRUE,
  args.legend=list(
    x=ncol(y) + 3,
    y=max(colSums(y)),
    bty = "n"
  )
)
```

```{r, echo=FALSE}
knitr::kable(t(data.frame(R1 = "Aparentemente indivíduos de Curitiba tem mais irmãos que indivíduos de outros estados.",
                          R2 = "A proporção de indivíduos de outro estado com mestrado é superior à proporção de indivíduos com mestrado de Curitiba.")))
```

12) Obtenha uma medida de associação entre número de irmãos e tempo. O que você conlui? 

```{r, echo=FALSE, warning=FALSE}
cor = cor(dados$Irmãos, dados$`Tempo até universidade`)
resp <- data.frame("Correlação"= round(cor,  2))
names(resp) <- 'Correlação = '
knitr::kable(t(resp))

```

```{r, echo=FALSE}
knitr::kable(t(data.frame(R = "O valor calculado é maior que 0, indicando relação linear crescente entre as variáveis, assim como o diagrama de dispersão da questão 9.")))
```

13) Obtenha uma tabela de dupla entrada e uma medida de associação entre escolaridade e origem. O que você conlui? 

---

\begin{table}[h]
\begin{tabular}{ccc}

$\overline{y} = \dfrac{\sum_{i = 1}^{n} y_i}{n}$
&
$\overline{y} = \dfrac{\sum_{i = 1}^{k} f_i \cdot y_i}{\sum_{i = 1}^{k} f_i}$
&
$A = max(y) - min(y)$

\\
&
&
\\

$DAM_{média} = \frac{1}{n} \sum_{i = 1}^n |(y_i - \overline{y})|$
&
&
$DAM_{mediana} = \frac{1}{n} \sum_{i = 1}^n |(y_i - md)|$

\\
&
\\

\multicolumn{2}{l}{$s^2 = \textrm{Var}(y) = \frac{1}{n - 1} \sum_{i = 1}^{n} (y_i - \overline{y})^2 = \frac{1}{n - 1}\left(\sum_{i = 1}^{n} y_i^2 - \frac{(\sum_{i = 1}^{n} y_i)^2}{n}\right)$}

&

$s = \sqrt{s^2}$

\\
&
&
\\

\hspace{-4cm}
$\textrm{CV} = 100 \cdot \frac{s}{\overline{y}}$
&
\hspace{-3cm}
$z = \frac{y_i - \bar{y}}{s}$ \hspace{1cm} $H = -\sum_{i=1}^{S}{f_r \times ln(f_r)}$
&
\hspace{1cm}
$Q = \sum_{i=1}^{r} \sum_{j=1}^{s} \frac{(o_{ij} - e_{ij})^2}{e_{ij}}$

\\
&
&
\\

$\textrm{Cov}(y_1, y_2) = \frac{1}{n - 1} \displaystyle\sum_{i = 1}^{n} (y_{1i} - \overline{y}_1)\cdot (y_{2i} - \overline{y}_2)$ & \multicolumn{2}{l}{$\hspace{1cm} r = \frac{\sum_{i = 1}^{n} (y_{1i} - \overline{y}_1)\cdot (y_{2i} - \overline{y}_2)}{\sqrt{\sum_{i = 1}^{n} (y_{1i} - \overline{y}_1)^2}\cdot \sqrt{\sum_{i = 1}^{n} (y_{2i} - \overline{y}_2)^2}} = \frac{\textrm{Cov}(y_1, y_2)}{ \sqrt{\textrm{V}(y_1)\cdot \textrm{V}(y_2)}}$}

\end{tabular}
\end{table}

---